【裁判字號】    99,交聲,2249
【裁判日期】    990728
【裁判案由】    交管條例聲異
【裁判全文】
臺灣板橋地方法院交通事件裁定        99年度交聲字第2249號
原處分機關  臺北市交通事件裁決所
異  議  人
即受處分人  甲○○
上列異議人因違反道路交通管理處罰條例案件，對於臺北市交通
事件裁決所於民國99年7 月5 日以北市裁催字第裁22-AEX162264
號所為之裁決處分，聲明異議，本院裁定如下：
    主  文
原處分撤銷。
    理  由
一、原處分意旨略以：異議人即受處分人甲○○駕駛車牌號碼J8
    R-262 號重型機車（下稱本件機車），於民國98年2 月5 日
    4 時許，行經臺北市○○○路與寧波西街口時，有「汽車駕
    駛人酒精濃度超過規定標準（0.55以上）」之違規事實，經
    臺北市政府警察局警員以「酒後駕車，酒測值0.89MG/L」為
    由當場舉發，嗣原處分機關臺北市交通事件裁決所於99年7
    月5 日以北市裁催字第裁22-AEX162264號裁決書，依道路交
    通管理處罰條例第35條第1 項第1 款、同條例第24條第1 項
    第2 款（原裁決書漏載第24條第1 項第2 款）及違反道路交
    通管理事件統一裁罰基準表規定，裁處異議人罰鍰新臺幣（
    下同）4 萬5 千元，並應參加道路交通安全講習（裁決書另
    註明本案已執行吊扣駕照處分，故就98年2 月19日起已執行
    吊扣駕照1 年完畢部分，尚非屬本件原處分內容，且異議人
    亦未就此再聲明異議，附此敘明）。
二、異議意旨略以：伊因同一酒後駕車行為，業經臺灣臺北地方
    法院檢察署檢察官為緩起訴處分，並命伊繳納5 萬8 千元社
    會公益金等處分確定在案，應無重複處罰之必要，爰依法聲
    明異議云云。
三、經查：
（一）按汽車駕駛人飲用酒類後其吐氣所含酒精濃度超過每公升
      0.25毫克以上者，不得駕車，道路交通安全規則第114 條
      第2 款定有明文；又按汽車駕駛人，駕駛汽車經測試檢定
      酒精濃度超過規定標準者，處1 萬5 千元以上6 萬元以下
      罰鍰，並應接受道路交通安全講習，道路交通管理處罰條
      例第35條第1 項第1 款、第24條第1 項第2 款亦有規定。
      查異議人確於前揭時地，酒後駕駛本件機車為警攔檢，經
      測試後其吐氣所含酒精濃度為每公升0.89毫克等情，已為
      異議人所不爭執，並有本件舉發通知單影本、臺灣臺北地
      方法院檢察署檢察官98年度偵字第4761號緩起訴處分書各
      1 件附卷可稽，已足認異議人確有汽車駕駛人，駕駛汽車
      經測試檢定有酒精濃度超過規定標準之違規事實。
（二）次按行政罰法第26條規定：「一行為同時觸犯刑事法律及
      違反行政法上義務規定者，依刑事法律處罰之。但其行為
      應處以其他種類行政罰或得沒入之物而未經法院宣告沒收
      者，亦得裁處之。前項行為如經不起訴處分或為無罪、免
      訴、不受理、不付審理之裁判確定者，得依違反行政法上
      義務規定裁處之。」即所謂一事不二罰原則，探究其立法
      目的，無非以一行為同時觸犯刑事法律及違反行政法上義
      務規定時，由於刑罰與行政罰同屬不法行為之制裁，而刑
      罰之懲罰作用較強，依刑事法律處罰即足資警惕，實無一
      事二罰再處行政罰之必要。且刑事法律處罰，由法院依法
      定程序為之，較符合正當法律程序，應予優先適用。但罰
      鍰以外之沒入或其他種類行政罰，因兼具維護公共秩序之
      作用，為達行政目的，行政機關仍得併予裁處。至酒後駕
      車經檢察官為緩起訴處分，並命駕駛人向公益團體捐款者
      ，駕駛人係履行檢察官為緩起訴處分命令，此等命令名義
      上雖非刑罰，但仍是一種特殊的處遇措施，造成駕駛人之
      財產減少或義務增加，性質上亦屬干預人民自由之處分，
      與刑事制裁無異，實質上則為刑事處罰，縱認該捐款命令
      因未經法院裁判所為之處罰，非刑事處分，但捐款行為究
      具行政罰鍰之性質，自不應就同一行為再受行政罰鍰。再
      依94年12月28日修正公布，95年7 月1 日施行之道路交通
      管理處罰條例第35條第8 項規定：「前項汽車駕駛人，經
      裁判確定處以罰金低於本條例第92條第3 項所定最低罰鍰
      基準規定者，應依本條例裁決繳納不足最低罰鍰之部分。
      」，倘駕駛人所支付之緩起訴處分金，未達道路交通管理
      處罰條例第92條第3 項所定最低罰鍰基準規定者，始仍須
      補繳不足最低罰鍰之部分。是檢察官為緩起訴處分並命向
      公益團體捐款者，其捐款解釋上亦屬道路交通管理處罰條
      例第35條第8 項所規定之罰鍰，監理機關即不得再為行政
      裁罰，僅基於公平原則，若駕駛人所支付之緩起訴處分金
      ，未達道路交通管理處罰條例第92條第3 項所定最低罰鍰
      基準規定者，依該條例第35條第8 項之規定，方須補繳不
      足最低罰鍰之部分。
（三）另依刑事訴訟法第253 條之2 第1 項第8 款之規定，檢察
      官為緩起訴處分者，亦得命被告於一定期間內遵守或履行
      預防再犯所為之必要命令。是檢察官於酒後駕車之公共危
      險案件之緩起訴處分內，自得同時命受處分人應施以道路
      交通安全講習，而是項處分，雖非刑罰，但對被告而言，
      仍有自由受限之影響，在性質上仍具有實質制裁之效果。
      復揆諸罰鍰係對於過去義務違反而為秩序罰，與刑事制裁
      所欲達到保護交通安全之目的相同，另施以道路交通安全
      講習部分則為預防將來再犯危險之警告性處分，性質上要
      與檢察官依刑事訴訟法第253 條之2 第1 項第8 款規定為
      預防再犯之必要命令亦屬相同。從而緩起訴之被告已依檢
      察官緩起訴處分命令，接受道路交通安全講習者，可認已
      履行檢察官為緩起訴處分命令所課予之負擔，已達預防再
      犯之目的，又刑事法律處罰，既係由司法機關依法定程序
      為之，較符合正當法律秩序，應予優先適用，故在處罰目
      的及方式相同時，若依刑事法律處罰，即足資警惕，亦不
      應再受同種類之行政罰之制裁。準此，自行政罰法第26條
      規定意旨及保障人民基本權之觀點而言，當應作有利於行
      為人之解釋，即無論係罰鍰或施以道路交通安全講習，同
      一事實倘經緩起訴處分確定，且行為人復已遵行命令支付
      款項或進行道路交通安全講習者，均有行政罰法第26條所
      定一行為不二罰原則之適用。
（四）查異議人就前揭酒後駕車之違規事實，因同時違犯刑法第
      185 條之3 公共危險罪責，業經臺灣臺北地方法院檢察署
      以98年度偵字第4761號為緩起訴處分確定，其中並命異議
      人應向財團法人臺灣更生保護會臺北分會支付5 萬8 千元
      ，及接受參加道路交通安全講習6 小時，而異議人均已依
      該命令履行完畢，緩起訴期間亦於99年3 月16日期滿而未
      經撤銷等情，有郵政跨行匯款申請書及臺灣高等法院被告
      前案紀錄表各1 件附卷可佐，堪以認定為真實。是依據前
      開說明，本件異議人之酒後駕車行為，既經檢察官為緩起
      訴處分確定，且異議人復已依該命令，支付具有罰金性質
      之處分金及接受道路交通安全講習，當應認其已依刑事法
      律處罰，且其所繳付之處分金額復已超過本件原應裁處之
      罰鍰金額，從而，就異議人依緩起訴處分命令支付5 萬8
      千元及接受交通安全講習部分，自均不應再裁處行政罰。
四、綜上所述，異議人雖確有汽車駕駛人，駕駛汽車經測試檢定
    有酒精濃度超過規定標準之違規事實，然原處分機關未審酌
    上開行政罰法第26條第1 項、道路交通管理處罰條例第35條
    第8 項等規範目的，遽對異議人再裁處罰鍰及施以道路交通
    安全講習，尚有未當，應由本院將原處分予以撤銷，以期適
    法。
據上論斷，應依道路交通管理處罰條例第87條第2 項，裁定如主
文。
中    華    民    國    99    年    7     月    28    日
                  交通法庭  法  官  張 兆 光
上列正本證明與原本無異。
如不服本裁定，應於裁定送達後五日內敘明抗告理由，向本院提
出抗告狀。
                            書記官  曹 秋 冬
中    華    民    國    99    年    7     月    28    日

司法院資訊處製作；財團法人民間司法改革基金會備份。
